最高法院刑事判決　　　　　　　　　　　　　　　九十三年度台上字第五二二四號
　　上　訴　人　甲○○
右上訴人因違反銀行法案件，不服台灣高等法院中華民國九十三年八月六日第二審更
審判決（九十三年度上更(一)字第三五三號，起訴案號：台灣台北地方法院檢察署九十
二年度偵字第五七三號），提起上訴，本院判決如左：
    主  文
原判決撤銷，發回台灣高等法院。
    理  由
本件原判決認定：上訴人甲○○於民國八十六年間受僱於設台北市○○○路○段二十
五號二樓二０三室在我國尚未為公司登記之「ＩＮＴＥＲ∣ＡＬＰＨＡ公司」負責人
丁凱仁（由檢察官通緝中），明知該公司非銀行業者，除法律另有規定外，不得辦理
國內外匯兌業務，且該公司並非中央銀行指定辦理外匯業務之銀行，不得買賣外匯，
竟自八十六年間起，與丁凱仁及丁母陳麗珠（未據偵辦）基於共同之犯意聯絡，經營
台灣地區與菲律賓間新台幣與菲律賓披索之匯兌業務，其方式為：由上訴人在上址「
ＩＮＴＥＲ∣ＡＬＰＨＡ公司」向不特定客戶收取欲匯往菲律賓之披索金額之等值新
台幣，將款項匯入上訴人於合作金庫銀行圓山分行帳號0000000000000
號帳戶，或丁凱仁於華僑商業銀行中山分行帳號00000000000000號帳
戶後，以傳真或電話聯絡方式，將匯款金額、指定收款帳戶等委託匯款資料通知於菲
律賓經營「第一旅行社」之陳麗珠，由陳麗珠依據委託匯款資料，將款項自其所使用
之菲律賓不詳帳戶匯入客戶指定之收款帳戶；或由陳麗珠於菲律賓「第一旅行社」向
不特定客戶收取欲匯至台灣地區之新台幣金額等值之披索，匯入上開不詳之菲律賓帳
戶後，以傳真或電話聯絡方式，將匯款金額、指定收款帳戶或收款人等委託匯款資料
通知上訴人，由上訴人依據委託匯款資料，將款項自上開其本人或丁凱仁之帳戶匯入
客戶指定之收款帳戶，或通知收款人至上址「ＩＮＴＥＲ—ＡＬＰＨＡ公司」收取現
金；定期雙方再以沖帳方式結算差額，而均以外匯銀行當日匯率加減碼，賺取每一百
元新台幣（下同）二點五角之匯差；其中自八十九年二月間起迄九十一年十一月間止
，上訴人等人計受託匯款至菲律賓二十二億五千一百零四萬九千零十八元，並受託自
菲律賓匯入款項二十一億八千五百十一萬七千二百六十八元。嗣法務部調查局台北市
調查處向檢察官聲請監聽上訴人使用之電話，得悉上情，乃向法院聲請搜索票，始於
九十一年十一月二十五日上午十一時五十分，在上址「ＩＮＴＥＲ∣ＡＬＰＨＡ公司
」查獲等情。因而撤銷第一審關於違反銀行法部分之不當科刑判決，改判仍論處上訴
人以共同違反除法律另有規定者外，非銀行不得辦理國內外匯兌業務之規定罪刑，固
非無見。
惟查：(一)、按勘驗之實施，在於蒐集證據。故法院實施勘驗，就勘驗之日、時及處所
，除有急迫情形外，應通知依法得在場之當事人及審判中之辯護人，刑事訴訟法第二
百十九條、第一百五十條第三項規定甚明。此為事實審法院實施勘驗時所應踐行之方
法及程序，俾當事人及辯護人能在場為必要之陳述及主張，以期發現真實及維護被告
應有之基本訴訟權。第一審於九十二年十一月七日下午三時四十六分勘驗上訴人遭扣
押物品即編號一至三十九之各類帳冊、匯款單據、簽收資料時，並未依法通知依法得
在場之當事人及審判中之辯護人，有該勘驗筆錄在卷可按（見第一審卷第二十六頁、
第二十七頁），即逕以該勘驗筆錄作為判決之基礎（見原判決第五頁第三行至第六行
），其所踐行之訴訟程序，已難認為適法，此亦經本院判決前次發回意旨所指摘（見
本院九十三年度台上字第二九０五號刑事判決理由欄一、(一)），且可作勘驗對象之證
物泛指所有物件，只要該物件經由存在、位置、內容或狀態本身而影響法官確信之成
立者均屬之，乃原判決竟以第一審所為之上開勘驗，實為法官檢視證物以算列上訴人
營業金額之動作，以作為審判及製作裁判書之準備為由，而認並無通知上訴人、辯護
人等到場之必要（見原判決第五頁第七行至第十一行），其違法情形依然存在。再上
訴人及其辯護人對上開供第一審勘驗之帳冊、單據等扣押物是否確均係上訴人違反銀
行法而辦理國內外匯兌業務之資料及勘驗結果所認定之金額，均已提出質疑（見本院
九十三年度台上字第二九０五號卷第二十四頁至第二十九頁；原審上更(一)卷第四十七
頁、第四十八頁），原判決對上訴人及其辯護人前述所提出之質疑，不予採納，復不
說明其理由，亦有理由不備之違誤。(二)、銀行法第一百二十五條第一項業經於九十三
年二月四日修正公布施行，其法定刑由處三年以上十年以下有期徒刑，得併科新台幣
一億元以下罰金，提高為處三年以上十年以下有期徒刑，得併科新台幣一千萬元以上
二億元以下罰金。其犯罪所得達新台幣一億元以上者，處七年以上有期徒刑，得併科
新台幣二千五百萬元以上五億元以下罰金。是上訴人行為後法律已有變更，原判決未
依刑法第二條第一項為比較適用之說明，即遽行判決，亦嫌理由不備。上訴意旨指摘
原判決不當，非無理由，應認原判決仍有撤銷發回更審之原因。
據上論結，應依刑事訴訟法第三百九十七條、第四百零一條，判決如主文。
中　　　華　　　民　　　國　　九十三　　年　　　十　　　月　　　七　　　日
                              最高法院刑事第八庭
                                  審判長法官  陳　炳　煌
                                        法官  陳　世　雄
                                        法官  韓　金　秀
                                        法官  吳　信　銘
                                        法官  陳　東　誥
      右正本證明與原本無異
                                              書  記  官
中　　　華　　　民　　　國　　九十三　　年　　　十　　　月　　 十二 　　日
                                                                        Ｋ
